【裁判字號】    97,簡,167
【裁判日期】    970826
【裁判案由】    牌照稅
【裁判全文】
臺北高等行政法院判決
                                     97年度簡字第00167號
原      告  甲○○
被      告  臺北縣政府稅捐稽徵處
代  表  人  乙○○（處長）
上列當事人間因牌照稅事件，原告不服臺北縣政府中華民國97年
1月11日北府訴行字第0960662713號訴願決定（案號：00000000
號），提起行政訴訟。本院判決如下：
    主  文
原告之訴駁回。
訴訟費用由原告負擔。
    事  實
緣原告所有自用小客車（車號1103-KM，氣缸總排氣量1998立方
公分，下稱系爭車輛），因逾期未繳納95年使用牌照稅新臺幣（
下同）11,230元，於民國（下同）96年1月21日仍使用公共水陸
道路（臺北市○○路○段157巷）超速行駛為警方查獲。被告乃就
原告未稅使用系爭車輛部分，依使用牌照稅法第28條第1項規定
，以96年6月20日北稅法字第0960079368號處分書，處原告應納
稅額1倍罰鍰計11,200元（計至百元止）。原告不服，申請復查
，未獲變更，提起訴願，亦遭決定駁回，遂向本院提起行政訴訟
。茲摘敘兩造訴辯意旨如次：
甲、原告起訴意旨略謂：
一、稅捐稽徵法第18條有關送達規定，未如同行政程序法第74條
    第2項：「由郵政機關為送達者，得將文書寄存於送達地之
    郵政機關。」之規定，而稅捐稽徵法為特別法，既有送達之
    明文，顯見本件被告未依稅捐稽徵法第18條規定合法送達。
    稅捐稽徵法雖未明文應向何處送達稅捐文書，但由法條解釋
    可知於戶籍地未合法送達時，應另向納稅義務人住居所送達
    ，以確定收受，如有必要，再以留置等法定方式送達，且戶
    籍法上住址與民法上住所非當然同一，不能逕以戶籍地為住
    所地為送達。交通部公路總局臺北區監理所（下稱臺北區監
    理所）代寄之第1次系爭車輛95年牌照稅繳款書及本件罰鍰
    處分書，均寄至原告位於臺北縣淡水鎮之處所，然被告卻以
    雙掛號另將該繳款書寄至臺北市○○街，並以寄存方式送達
    ，致原告未實際居住該處而未收受，顯見被告對文書送達之
    地址未採一致標準，且被告對於臺北市○○街未合法送達時
    ，得依車籍資料地址改寄至臺北縣淡水鎮，此乃行政機關消
    極不作為之怠惰，不能反推定原告有過失。
二、原告於系爭車輛95年牌照稅開徵前，在臺北縣淡水鎮處所接
    獲臺北區監理所代寄之繳款書，而於95年5月1日期限內委由
    配偶梁乃文至ATM以提款卡轉帳繳納，此有郵局交易明細表
    正本為憑。嗣於96年7月間在臺北縣淡水鎮處所接獲通知，
    得知該牌照稅逾期未繳遭處1倍罰鍰，經查閱相關資料始知
    未轉帳成功，遂於96年7月23日持繳款書至銀行繳納，足證
    原告並無意圖不繳，亦無逾期繳納之意。按行政罰之構成，
    須行為人具備故意過失，而非採無過失責任，此參諸司法院
    釋字第275號解釋及行政罰法第7條規定自明。原告數年來繳
    納稅款均由配偶梁乃文至ATM以提款卡轉帳，舉凡電、水、
    瓦斯費、牌照稅，原有舊車（車號BT6570）牌照稅亦係如此
    ，有相關繳款資料為證，原告對於系爭車輛95年牌照稅繳款
    亦如期繳納，實無故意過失，僅因原告未居住於戶籍地致未
    收受催繳通知書，復因行政機關消極不作為而延遲繳納，被
    告課予原告逾越善良管理人之注意義務，逕裁處1倍罰鍰，
    有違比例原則。
三、請撤銷訴願決定及原處分（含復查決定），訴訟費用由被告
    負擔。
乙、被告答辯意旨略謂：
一、按「使用公共水陸道路之交通工具．．所有人或使用人應．
    ．．繳納使用牌照稅。」、「使用牌照稅於每年4月1日起1
    個月內1次徵收。．．主管稽徵機關於開徵使用牌照稅前，
    應填發使用牌照稅繳款書送達交通工具所有人或使用人，並
    將各類交通工具應納之稅額及徵稅起訖日期分別公告之。」
    、「逾期未完稅之交通工具，在滯納期滿後使用公共水陸道
    路經查獲者，除責令補稅外，處以應納稅額1倍之罰鍰，免
    再依第25條規定加徵滯納金。」使用牌照稅法第3條第1項、
    第10條及第28條第1項分別定有明文。
二、次按「．．在行政程序法公布施行後，稅捐稽徵文書送達於
    納稅義務人之住居所、事務所或營業所不獲會晤納稅義務人
    ，亦無受領文書之同居人、受雇人及應送達處所之接收郵件
    人員時，得依稅捐稽徵法第1條適用行政程序法第74條規定
    ，辦理寄存送達。」、「說明：二、按行政文書依行政程序
    法第74條第1項規定為寄存送達者，如確已完成文書寄存於
    地方自治、警察機關或郵政機構，並製作送達通知單2份，1
    份黏貼於送達處所之門首，另1份送由鄰居轉交或置於送達
    處所信箱或其他適當位置時，無論應受送達人實際上何時受
    領文書，均以寄存之日期視為收受送達之日期，而發生送達
    之效力。」財政部94年4月13日台財稅字第09404524570號及
    法務部92年10月1日法律字第0920034228號函釋在案。
三、系爭車輛95年使用牌照稅應納稅額為11,230元，繳款書限繳
    期限經被告改訂為95年8月1日至同年月31日，並以原告戶籍
    地址即臺北市○○區○○街55號3樓為應送達處所，委由郵
    政公司以掛號方式送達，嗣於95年7月12日經臺北大安郵局
    人員以寄存送達方式送達在案，此有繳款書送達證書及原告
    戶政連線戶籍資料可稽，原告亦於復查申請書自承其戶口已
    於95年3月6日遷入上址，揆諸行政程序法第74條及上開函釋
    規定，該繳款書業已合法送達。而原告逾期未完稅，在滯納
    期滿後，於96年1月21日在臺北市○○路○段使用公共道路時
    ，因違反道路交通管理處罰條例相關規定，遭大安分隊查獲
    通報，有「代違反道路交通管理事件通知單（違規單號A000
    00000）」足憑，其違章事實明確，故被告依使用牌照稅法
    第28條第1項規定，按應納稅額裁處1倍罰鍰，並無不合。又
    原告繳納上開牌照稅時所加徵之滯納金1,684元，應有同項
    後段規定之適用，俟本案確定後另案辦理退抵。
四、稽徵實務上有關使用牌照稅之開徵及送達，被告與臺北區監
    理所訂有委託代徵契約，依該契約參、權責區分之約定，該
    所應於使用牌照稅開徵前將繳款書送達交通工具所有人或使
    用人，如未於徵期前送達繳款書，該所應儘速重新送達並將
    送達證書移送被告，可知臺北區監理所於開徵前之送達並未
    以雙掛號方式取證，方由原告前於當年度牌照稅開徵前已接
    獲系爭車輛95年牌照稅繳款書，並得據以委由其配偶於95年
    5月1日至ATM以提款卡轉帳繳納，惟因先前送達時未取證而
    原告又未完納，嗣經臺北區監理所認定未合法送達，再於95
    年7月12日經臺北大安郵局人員以寄存送達方式送達。原告
    既已於訴願書及本件訴訟一再表示其於95年使用牌照稅開徵
    前已收受繳款書，並提出95年5月1日中華郵政股份有限公司
    自動櫃員機儲戶交易明細表為證，顯見臺北區監理所於開徵
    前業已合法送達該繳款書於原告。
五、承上所述，交通工具所有人或使用人依法負有繳納使用牌照
    稅之義務，此觀諸使用牌照稅法第3條第1項規定自明，而於
    通常情形，納稅義務人以提款卡轉帳繳納稅捐時，均會注意
    轉帳是否成功及是否已經完納。原告既已於95年5月1日委由
    其配偶至ATM以提款卡轉帳繳納系爭車輛95年牌照稅，自應
    注意轉帳納稅是否已經成功，且據原告檢附中華郵政股份有
    限公司自動櫃員機儲戶交易明細表之記載，如訊息代號欄內
    有數字即表示交易失敗，原告配偶於95年5月1日辦理轉帳納
    稅列印明細表後，即可從該明細表訊息代號欄內載有數字乙
    事，得知轉帳並未成功，原告並未完納95年牌照稅，是原告
    應注意遵守使用牌照稅法第3條第1項所定納稅義務，且於通
    常情形，並無不能注意遵守情形而未注意，雖不能認為故意
    ，究不能謂無過失。
六、請駁回原告之訴，訴訟費用由原告負擔。
    理  由
一、按「使用公共水陸道路之交通工具，無論公用、私用或軍用
    ，除依照其他有關法律，領用證照，並繳納規費外，交通工
    具所有人或使用人應向所在地主管稽徵機關請領使用牌照，
    繳納使用牌照稅。」、「使用牌照稅於每年4月1日起1個月
    內1次徵收。．．主管稽徵機關於開徵使用牌照稅前，應填
    發使用牌照稅繳款書送達交通工具所有人或使用人，．．」
    、「逾期未完稅之交通工具，在滯納期滿後使用公共水陸道
    路經查獲者，除責令補稅外，處以應納稅額1倍之罰鍰，免
    再依第25條規定加徵滯納金。」使用牌照稅法第3條第1項、
    第10條及第28條第1項分別定有明文。次按，96年12月12日
    修正前稅捐稽徵法第1條、第18條第1項及第2項分別規定：
    「稅捐之稽徵，依本法之規定，本法未規定者，依其他有關
    法律之規定。」、「稅捐稽徵機關為稽徵稅捐所發之各種文
    書，應受送達人拒絕收受者，稅捐稽徵機關得將文書寄存送
    達地之自治或警察機關，並作成送達通知書，黏貼於應受送
    達人之住所、居所、事務所或營業所門首，以為送達。」、
    「應受送達人行蹤不明，致文書無法送達者，稅捐稽徵機關
    應先向戶籍機關查明；如無著落時，應由稅捐稽徵機關保管
    應送達之文書，而於其牌示處黏貼，並於新聞紙登載公告，
    曉示應受送達人，應隨時向其領取。」復按，行政程序法第
    68條第1項、第72條第1項、第73條第1項、第74條第1項及第
    2項分別規定：「送達由行政機關自行或交由郵政機關送達
    。」、「送達，於應受送達人之住居所、事務所或營業所為
    之。但在行政機關辦公處所或他處會晤應受送達人時，得於
    會晤處所為之。」、「於應送達處所不獲會晤應受送達人時
    ，得將文書付與有辨別事理能力之同居人、受雇人或應送達
    處所之接收郵件人員。」、「送達，不能依前2條規定為之
    者，得將文書寄存送達地之地方自治或警察機關，並作送達
    通知書兩份，1份黏貼於應受送達人住居所、事務所、營業
    所或其就業處所門首，另1份交由鄰居轉交或置於該送達處
    所信箱或其他適當位置，以為送達。」、「前項情形，由郵
    政機關為送達者，得將文書寄存於送達地之郵政機關。」再
    按，財政部94年4月13日台財稅字第09404524570號函釋示：
    「主旨：．．二、．．在行政程序法公布施行後，稅捐稽徵
    文書送達於納稅義務人之住居所、事務所或營業所不獲會晤
    納稅義務人，亦無受領文書之同居人、受雇人及應送達處所
    之接收郵件人員時，得依稅捐稽徵法第1條適用行政程序法
    第74條規定，辦理寄存送達。．．」核與相關法律規定無違
    ，自得予以適用。
二、本件原告所有系爭車輛，因逾期未繳納95年使用牌照稅11,2
    30元，於96年1月21日仍使用公共水陸道路（臺北市○○路
    ○段157巷）超速行駛為警方查獲。被告乃就原告未稅使用系
    爭車輛部分，依使用牌照稅法第28條第1項規定，以96年6月
    20日北稅法字第0960079368號處分書，處原告應納稅額1倍
    罰鍰計11,200元（計至百元止）。原告不服，申請復查，未
    獲變更，提起訴願，亦遭決定駁回，遂向本院提起行政訴訟
    ，並以事實欄所示各節據為爭議。惟查：
１、原告為系爭車輛所有人，有車籍查詢資料影本在卷可憑，且
    為原告所不爭執，其逾期未繳納95年使用牌照稅11,230元，
    而於96年1月21日仍使用公共道路（臺北市○○路○段157巷
    ）超速行駛為警方查獲，有代違反道路交通管理事件通知單
    在卷可稽，則原告違反使用牌照稅法第28條第1項規定事證
    明確，被告裁處原告應納稅額1倍罰鍰11,200元，核無不合
    。
２、查稅捐之核課處分本質上仍屬行政處分之一種，故作成核課
    處分所應遵守之程序，除依特別法優於普通法之原則，應先
    適用稅捐稽徵法外，對於稅捐稽徵法所未規定之事項，自應
    適用行政程序法之相關規定（稅捐稽徵法第1條及行政程序
    法第3條第1項規定參照）。稽之稅捐稽徵法第18條第1項及
    第2項規定之送達方法，乃就應受送達人「拒絕收受」或「
    行蹤不明」時，所使用之送達方法，尚非就「於應送達處所
    不獲會晤應受送達人時」以為規定，依前開規定及說明，自
    應適用行政程序法之相關送達規定。
３、原告主張系爭車輛之95年使用牌照稅繳款書並未合法送達於
    原告乙節。經查，被告與臺北區監理所訂有委託代徵契約，
    由臺北區監理所於使用牌照稅開徵前將繳款書送達交通工具
    所有人或使用人，然本件因臺北區監理所於開徵前之送達並
    未以雙掛號方式取證，被告遂將系爭車輛之95年使用牌照稅
    繳款書限繳期限改訂為95年8月1日至同年月31日，並依行政
    程序法第68條第1項規定，將系爭車輛95年使用牌照稅繳款
    書，交由中華郵政股份有限公司以掛號郵寄至原告戶籍地「
    臺北市○○區○○街55號3樓」，因郵務人員按址送達未獲
    會晤原告，亦無受領文書之同居人、受雇人或應送達處所之
    接收郵件人員（此非原告「拒絕收受」繳款書或「行蹤不明
    」之情形），郵務人員乃於95年7月12日將95年繳款書寄存
    送達於原告戶籍地之臺北大安郵局，並製作送達通知書2份
    ，1份黏貼於應受送達人住居所門首，另1份置於該送達處所
    信箱內，以為送達，此有代違反道路交通管理事件通知單、
    戶政連線戶籍資料、戶口名簿及被告送達證書影本附原處分
    卷可稽，足認本件送達已符合前揭財政部94年4月13日台財
    稅字第09404524570號函釋得依稅捐稽徵法第1條適用行政程
    序法第74條寄存送達之規定，是系爭車輛之95年使用牌照稅
    繳款書，自生合法送達之效力。更況，原告自承其已收到由
    臺北區監理所代被告為送達之95年使用牌照稅繳款書，並據
    以委由其配偶於95年5月1日至ATM以提款卡轉帳繳納，益證
    原告主張其未收到系爭車輛之95年使用牌照稅繳款書乙節，
    並非事實。本件原告既逾期未繳納使用牌照稅且在滯納期滿
    後仍使用公共道路為警方所查獲，被告自得依使用牌照稅法
    第28條第1項規定，處原告應納稅額1倍罰鍰。
４、按交通工具所有人或使用人依法負有繳納使用牌照稅之義務
    ，此觀使用牌照稅法第3條第1項規定自明。原告既已於95年
    5月1日委由其配偶至ATM以提款卡轉帳繳納系爭車輛之95年
    牌照稅，自應注意轉帳納稅是否已經成功，據原告檢附中華
    郵政股份有限公司自動櫃員機儲戶交易明細表之記載，如「
    訊息代號」欄內有「數字」即表示「交易失敗」，原告配偶
    於95年5月1日辦理轉帳納稅列印明細表後，應可從該明細表
    訊息代號欄內載有數字乙事，得知轉帳並未成功，原告並未
    完納95年牌照稅，是原告應注意而不注意，縱非故意，亦難
    謂毫無過失，自難解免行政法上之責任。
三、綜上所述，原告起訴論旨，並無可採。本件原處分並無違誤
    ，復查及訴願決定遞予維持，俱無不合。原告仍執前詞訴請
    撤銷，為無理由，應予駁回。又本件應適用簡易訴訟程序，
    且事證已明確，爰不經言詞辯論逕為判決，併予敘明。
據上論結，本件原告之訴為無理由，爰依行政訴訟法第233條第1
項、第236條、第98條第1項前段，判決如主文。
中    華    民    國    97    年    8    月     26    日
            臺北高等行政法院第三庭
                                  法  官  曹瑞卿
上為正本係照原本作成。
本件以訴訟事件所涉及之法律見解具有原則性者為限，始得於本
判決送達後20日內向本院提出上訴狀並表明上訴理由，如已於本
判決宣示後送達前提起上訴者，應於判決送達後20日內補具上訴
理由（均按他造人數附繕本），且經最高行政法院許可後方得上
訴。
中    華    民    國    97    年    8    月     28    日
                                  書記官  蘇婉婷


司法院資訊處製作；財團法人民間司法改革基金會備份。
